【裁判字號】    90,判,1626
【裁判日期】    900913
【裁判案由】    商標註冊
【裁判全文】
最  高  行  政  法  院  判  決                    九十年度判字第一六二六號
    原      告  美商．ＷＮＢＡ企業責任有限公司(WNBA Enterprises,LLC)
    代  表  人  甲○○○○○○.
    訴訟代理人  陳長文律師
                蔡瑞森律師
    被      告  經濟部智慧財產局
    代  表  人  陳明邦
右當事人間因商標註冊事件，原告不服行政院中華民國八十八年十二月三十日台八十
八訴字第四七一五五號再訴願決定，提起行政訴訟。本院判決如左：
    主  文
原告之訴駁回。
訴訟費用由原告負擔。
    事  實
緣原告於民國八十六年一月二十九日以「CHARLOTTE STING and Design」商標，指定
使用於商品及服務分類表第二十五類之衣服、襪子、靴鞋、Ｔ恤、汗衫、工作褲、褲
子、女用上衣、衛生衣、短褲、睡衣、運動衫、橄欖球衫、毛衣、服飾用皮帶、領結
、長襯衣、帽子、保暖套裝、夾克、皮外衣、外套、布圍兜、頭巾、圍裙、拳擊短褲
、家常褲、冠帽、禦寒用耳罩、服飾用手套商品申請註冊，並聲明圖樣內之CHARL OT
TE不在專用之列。被告以系爭商標圖樣與史汀妮國際貿易有限公司之註冊第七四一三
九○號「STING 」商標近似，乃予以核駁，發給第二四七○二四號商標核駁審定書。
原告不服，提起訴願、再訴願，遞遭決定駁回，遂提起本件行政訴訟，茲摘兩造訴
辯意旨如次：
原告起訴意旨略謂：一、按相同或近似於他人同一商品或類似商品之註冊商標者，不
得申請註冊，固為商標法第三十七條第十二款所規定，惟該條款之適用以商標是否相
同或近似為前提。而判斷兩商標近似與否，固應審查其外觀、觀念或讀音方面之一有
無近似者，然衡酌商標在外觀、觀念有無混同誤認之虞，應本客觀事實，以具有普通
知識經驗之商品購買人施以普通之注意義務，就二商標異時異地隔離通體觀察其有無
發生混同、誤認之虞以為斷，此為「商標近似審查基準」所明定。又商品是否類似，
應依一般社會通念，市場交易情形，並參酌其原料、用途、功能、生產者及銷售場所
等各種相關因素有誤認其來源之虞者為類似，此亦為被告出版之商標手冊所明訂，合
先陳明。二、系爭商標「CHARLOTTE STING and Design」與據以核駁之註冊第七四一
三九○號「STING 」商標相較，系爭商標之存在並不會導致消費者有混淆誤認之虞，
而非屬近似商標，茲析述如下：(一)查系爭商標「CHARLOTTE STING and Design」與據
以核駁之「STING 」商標雖皆有相同之英文「STING」，惟查「STING」係一通用之英
文字，非為消費大眾據以辨識商標商品來源之主要依據，因此，審查商標近似與否，
即應就非「STING 」部分互為比較；且該英文字含有「蜂刺」之意，原告採用此英文
字以表彰該籃球隊之犀利，並無抄襲他人商標之意圖，由上述可知，兩商標並無致消
費大眾混淆誤認為近似商標之可能。(二)又查系爭商標「CHARLOTTE STING and Design
」與據以核駁之商標「STING 」互為比較，有左列明顯之差異，一般消費者一望即知
二件商標之不同，而不會有混同誤認之虞：１、自設計概念比較：系爭商標係由一大
蜜蜂手持藍球擁抱著兩排文字「CHARLOTTE STING 」文字所組成，整體以觀，予人之
印象為一以大黃蜂為吉祥物之籃球運動商標，作為一籃球隊之隊標，生動活潑，況且
系爭商標之文字部分亦表達係「CHARLOTTE」之「STING」，而非其他國或其他公司之
「STING 」，故兩商標斷不致有引起混淆誤認之虞。２、自外觀比較：系爭商標之圖
形部分與文字部分係相嵌在一起的，兩部分是不能被單獨隔開觀察，或分開予以比對
，是以系爭商標之整體應為一般大眾所認知為「大黃蜂加籃球圖 CHARLOTTE STING」
，而依通體觀察之審查基準以觀，系爭商標整體圖樣與據以核駁之註冊第七四一三九
○號商標之單純文字商標，即「STING 」迥然不同，予人寓目明晰、截然不同之印象
，故兩商標絕無混淆誤認之虞。故系爭「CHARLOTTE STING and Design」與據以核駁
之商標「STING 」於異時異地總括商標之全部通體隔離觀察，一般消費大眾僅施以普
通所用之注意即能加以區分，實難謂有使人產生混淆誤認之虞。詳如附圖一、二所示
。(三)另查美國ＮＢＡ職業籃球賽精彩絕倫，風靡全球，其知名度已為全世界觀眾所肯
定，在ＮＢＡ流行風潮高漲之際，由ＮＢＡ聯盟主導成立之女子職業籃球聯盟已於一
九九七年夏季分八隊開打，首季賽事反應熱烈，掀起女子籃球熱潮，平均每場吸引近
一萬名球迷入場觀看，而本件商標「CHARLOTTE STING and Design」即為夏洛特市之
「CHARLOTTE STING 」之隊標，於首創之初即廣泛使用在與籃球比賽有關之商品上，
如帽子、衣服、筆記本上，並出版籃球專刊及海報簡介球員、隊史、賽程及觀眾之反
應及推廣商品，並設立球隊專屬網站供全球球迷查詢球隊資訊，無論在球員球衣上、
球隊網頁上、球隊各項附屬產品上均可見到「STING」及「CHARLOTTE STING and Des
ign 」之隊標，故系爭商標於一九九七年初創用以來，即因密集且廣泛的使用而為此
地一般消費者所熟知；由於原告所舉辦的籃球比賽為全球性電視實況轉播或錄影轉播
，受到世界各地球迷的矚目，所屬的各個球隊及球員亦受到全球觀眾的喜愛和支持，
原告以各隊隊標作為商標所生產之產品，由於品質精良，再加上球賽及球隊所形成全
球性熱潮，各項產品廣受消費大眾所喜愛並熟知，許多商品具有收藏及紀念價值，普
通為消費者蒐集。今年度之女子職業籃球聯賽將於五月份開打，五月起至八月之例行
賽系爭商標所屬球隊「CHARLOTTE STING 」將有三十二場比賽，屆時必將引其另一波
熱潮，故一般消費者於見到系爭商標產品斷不致認為係據以核駁之註冊第七四一三九
○號商標產品有任何關聯，且以系爭商標已具知名度之觀點觀之，消費者必能分辨本
件商標係原告所有，而不會有混淆誤認之虞。(四)原告係世界著名之企業，除定期舉行
女子籃球賽外，並管理及監督女子職業籃球聯盟各個球隊之商標及服務標章，如眾所
周知，系爭商標係夏洛特市之「CHARLOTTE STING 」之隊標，用以表彰與該籃球隊有
關之商品上，而據以核駁商標之註冊人則為義大利商，專營各種衣服、靴鞋、帽子等
相關產品業務，與原告之業務範圍有很大的差異，銷售對象亦有很大的不同，二者之
公司型態迥然有別，且於現今消費者對品牌相當重視，對於各種消費產品之製造者國
籍，消費者通常施以較高注意，能清楚辨別二家不同廠商不同商標的商品，消費者能
清楚辨別「CHARLOTTE STING and Design」為知名球隊之運動商標產品，而不會予以
聯想為其他廠商之產品，故原告之知名度實有助於產品來源之辨認，被告及訴願決定
機關等稱「判斷商標近似與否，與是否具知名度無關」，係未考慮市場之實際狀況所
作之不當結論而不足採。系爭商標與據以核駁商標之差異性顯而易見，其商標商品就
一般社會通念或交易習慣，皆不致使消費者混淆誤認，足證系爭商標與據以核駁商標
絕無混淆誤認誤購之虞。三、綜上所陳，原告之系爭商標與據以核駁商標，依整體外
觀及社會一般認知，一為表彰著名籃球隊之圖形加外文商標，一為單純之外文商標，
外觀上及表達意念上，二者區別明顯，不會導致混同誤認之虞，是系爭商標無違反商
標法第三十七條第十二款之規定，而應准註冊，原核駁處分及原決定實有違法之處，
不應維持。為此，特提起本件行政訴訟，請求判決將原處分及一再訴願決定均撤銷，
並發回被告另為適法之處分，以維法紀及原告之權益等語。
被告答辯意旨略謂：按「相同或近似於他人同一商品或類似商品之註冊商標者」，不
得申請註冊，為商標法第三十七條第十二款所明定。本件原告申請註冊之「 CHARLOT
TE STING AND DESIGN」商標圖樣上之主要部分外文「STING」，與註冊第七四一三九
○號「STING 」商標圖樣上之外文近似，異時異地隔離觀察，難謂不使一般商品購買
人產生混淆誤認之虞，復均指定使用於同一或類似商品，自有首揭法條之適用。是被
告依法核駁其註冊之申請，並無不合等語。
    理  由
按商標圖樣相同或近似於他人同一商品或類似商品之註冊商標者，不得申請註冊，為
商標法第三十七條第十二款所規定。而判斷商標之近似與否，應就其主要部分異時異
地隔離觀察有無引起混同誤認之虞以為斷。又商標在外觀、觀念或讀音方面有一近似
者，即為近似主商標；商標圖樣上之外文，有一單字相同或主要部分相同或相似，有
混同誤認之虞者，為外觀近似。本件原告於八十六年一月二十九日以「CHARLOTTE ST
ING and Design」商標，指定使用於商品及服務分類表第二十五類之衣服、襪子、靴
鞋、Ｔ恤、汗衫、工作褲、褲子、女用上衣、衛生衣、短褲、睡衣、運動衫、橄欖球
衫、毛衣、服飾用皮帶、領結、長襯衣、帽子、保暖套裝、夾克、皮外衣、外套、布
圍兜、頭巾、圍裙、拳擊短褲、家常褲、冠帽、禦寒用耳罩、服飾用手套商品申請註
冊，並聲明圖樣內之CHARLOTTE 不在專用之列。被告以系爭商標圖樣與史汀妮國際貿
易有限公司之註冊第七四一三九○號「STING 」商標近似，乃予以核駁，發給第二四
七○二四號商標核駁審定書。原告不服，遂循序提起本件行政訴訟，主張如事實欄所
載。經查：（一）、系爭「CHARLOTTE STING and Design」商標圖樣如附圖一所示，
據以核駁之註冊第七四一三九○號「STING 」商標圖樣如附圖二所示，被告以系爭商
標圖樣上之STING與據以核駁之註冊第七四一三九○號「STING」商標外文近似，且指
定使用於同一或類似商品，乃依商標法第三十七條第十二款之規定予以核駁。（二）
、原告主張系爭商標圖樣係由一大蜜蜂手持籃球抱著兩排文字CHARLOTTE STING 組成
，予人印象為一與籃球有關之運動商標，其文字與圖形相嵌在一起，不能單獨分開比
對，與據以核駁商標圖樣僅為單純之外文STING 相較，迥然不同，且系爭商標圖樣為
美國NBA女子職業籃球聯盟夏洛特市之CHARLOTTE STING隊標，於西元一九九七年創用
之初即因密集廣泛使用而為一般消費者所熟知等語，惟系爭「 CHARLOTTE STING and
Design」商標圖樣上之外文CHARLOTTE 雖不列入專用權範圍，而其圖樣上明顯之外文
STING，與據以核駁之註冊第七四一三九○號「STING 」商標圖樣之外文STING相同，
且皆為商標圖樣設計主體，異時異地隔離觀察，有使人產生混同誤認之虞，應屬近似
之商標，復均指定使用於同一或類似之襪子、運動帽、服飾用腰帶、衣服等商品，系
爭商標自不得申請註冊，則原告主張系爭商標與據以核駁之註冊第七四一三九○號「
STING 」商標，非屬近似商標等語，係屬其主觀之見，自尚難採；又商標是否具知名
度，與商標法第三十七條第十二款規定之適用無涉，則原告主張系爭商標自西元一九
九七年開始密集使用，為一般消費者所熟知乙節，並提出香港貿易發展局國際市場簡
訊關於WNBA報導、網頁關於系爭商標所屬球隊相關產品介紹、系爭商標所屬球隊網站
之首頁、「CHARLOTTE STING 」二○○○年例行賽時間表等為證，但各國國情不同，
法制各異，且商標是否具有知名度，與商標近似與否之判斷無涉，自不得執為系爭商
標應准註冊之論據。（三）、綜上所述，原告所訴各節，尚無可採，被告以系爭商標
與史汀妮國際貿易有限公司之註冊第七四一三九○號「STING 」商標近似，乃依商標
法第三十七條第十二款之規定予以核駁，揆諸首揭規定及說明，洵無違誤，一再訴願
決定遞予維持，俱無不妥。原告起訴論旨，難認有理由，應予駁回。
據上論結，本件原告之訴為無理由，爰依行政訴訟法施行法第二條、行政訴訟法第九
十八條第三項前段，判決如主文。
中    華    民    國      九十      年      九        月      十三      日
                    最 高 行 政 法 院  第 四 庭
                                審 判 長 法  官      吳  錦  龍
                                         法  官      黃  璽  君
                                         法  官      林  家  惠
                                         法  官      劉  鑫  楨
                                         法  官      吳  明  鴻
右  正  本  證  明  與  原  本  無  異
                                         法院書記官  陳  盛  信
中    華    民    國      九十      年      九        月      十四      日


司法院資訊處製作；財團法人民間司法改革基金會備份。
